臺灣臺中地方法院交通事件裁定　　　　100年度交聲字第456號
原處分機關　交通部公路總局臺中區監理所臺中市監理站
異　議　人
即受處分人　蔡永慶
上列異議人即受處分人因違反道路交通管理處罰條例案件，對於
交通部公路總局臺中區監理所臺中市監理站民國100年2月10日所
為之處分（原處分：裁監稽違字第裁61-GF0000000號裁決書），
聲明異議，本院裁定如下：
    主  文
原處分撤銷。
蔡永慶汽車駕駛人，駕駛自用小客貨車肇事致人受傷，經測試檢
定酒精濃度超過標準，吊扣小型車普通駕駛執照貳年，並應參加
道路交通安全講習。
    理  由
一、異議意旨略以：本人因為酒駕肇事，駕駛執照要被吊扣。違
    規酒駕當時是開自小客車，希望可以吊扣小客車駕照，本人
    工作上的因素，需要職業聯結車之駕照，而聯結車職業駕駛
    執照可以繼續使用，始不致影響生計等語。
二、原處分意旨則以：異議人即受處分人蔡永慶於民國99年10月
    21日19時33分許，駕駛車牌號碼CE-4369號自用小客貨車，
    在臺中市○○路與公園路口處，因酒後駕車肇事，造成普通
    重型機車900-DSB號車主受傷，經酒測呼氣值達0.98MG/L，
    為臺中市政府警察局第一分局大誠分駐所員警以中市警交字
    第GF0000000號違反道路交通管理事件通知單舉發。原處分
    機關依道路交通管理處罰條例第35條第1項第1款規定，於
    100 年2月10日以裁監稽違字第裁61-GF0000000號裁決書裁
    處異議人吊扣汽車駕駛執照24個月、並應參加道路交通安全
    講習之處分（本案酒駕觸犯公共危險罪，經臺灣臺中地方法
    院99 年度沙交簡字第782號刑事簡易判決處刑，依行政罰法
    第26 條第1項規定，行政罰鍰免予裁處）。
三、本院認：
（一）按汽車駕駛人，駕駛汽車經測試檢定酒精濃度超過規定標
      準者，處15,000元以上60,000元以下罰鍰，並當場移置保
      管該汽車及吊扣其駕駛執照1年；因而肇事致人受傷者，
      並吊扣其駕駛執照2年；又汽車駕駛人，有第35條第1項規
      定之情形，應接受道路交通安全講習，道路交通管理處罰
      條例第35條第1項第1款、第24條第1項第2款分別定有明文
      。
（二）又94年2月5日公布，95年2月5日施行之行政罰法第1條規
      定「違反行政法上義務而受罰鍰、沒入或其他種類行政罰
      之處罰時，適用本法。但其他法律有特別規定者，從其規
      定」，足認行政罰法係屬行政罰之基本法，而道路交通管
      理處罰條例本質上係屬行政罰，此由該條例中就交通違規
      行為所定法律效果包括罰鍰、吊扣證照裁罰等行政罰觀之
      甚明（參照行政罰法第1條、第2條將罰鍰、吊扣證照處分
      均定為行政罰），是違反道路交通管理處罰條例之裁罰事
      件，自有行政罰法之適用。
（三）次按94年12月14日修正前道路交通管理處罰條例第68條原
      規定：「汽車駕駛人，因違反本條例及道路交通安全規則
      之規定，受吊扣或吊銷駕駛執照處分時，吊扣或吊銷其持
      有各級車類之駕駛執照」，業經修正為：「汽車駕駛人，
      因違反本條例及道路交通安全規則之規定，受吊銷駕駛執
      照處分時，吊銷其持有各級車類之駕駛執照」，並由行政
      院於95年2月27日以行政院院臺交字第0950082898號令發
      布定自95年3月1日施行。該修正條文之立法說明略以：「
      原條文將違法或違規駕駛人所持有各級車類之駕駛執照一
      併吊扣或吊銷，失之過酷，影響人民工作及生活甚鉅，爰
      修正之」等語，其立法意旨在於最高級車類之駕駛執照係
      受處分人賴以維生之工具，而受處分人駕駛較低級車類之
      車輛違規受罰，卻一併吊扣其最高級車類駕駛執照，對受
      處分人之工作權及生存權造成極大之損害，有違憲法保障
      人民生存權及工作權之意旨，故應予修法解決。又對於維
      護交通秩序、達成公益目的，尚有其他相同有效之手段可
      資運用，應選擇侵害人民權益最小之手段，其一併吊扣其
      最高級車類駕駛執照係全面剝奪人民賴以維生之方式，顯
      然並非為最輕微之手段，所造成之損害已與欲達成目的之
      利益顯失均衡，亦有違比例原則（司法院大法官會議釋字
      第577號解釋相同意旨參照）。是依前開修正後道路交通
      管理處罰條例第68條規定，受吊扣駕駛執照處分時，不再
      吊扣其持有各級車類之駕駛執照，僅於受吊銷駕駛執照處
      分時，始吊銷其持有各級車類之駕駛執照，而限縮原條文
      之適用範圍甚明；再按道路交通管理處罰條例第68條又於
      99年5月5日修正，並自99年9月1日施行，而修正後之道路
      交通管理處罰條例第68條增定第2項規定：「領有汽車駕
      駛執照之汽車駕駛人，除駕駛聯結車、大客車、大貨車外
      之非其駕駛職照種類之車輛，違反本條例及道路交通安全
      規則之規定，應受吊扣駕駛執照情形，無因而肇事致人受
      傷或重傷者，計違規點數5點，但1年內違規點數共達6點
      以上或再次應受吊扣駕駛執照情形者，併依原違反本條例
      應受吊扣駕駛執照處分規定，吊扣其駕駛執照」，其立法
      理由略以：「鑒於本條例前已修正刪除受吊扣駕駛執照處
      分，吊扣各級駕駛執照之規定，為利明確汽車駕駛人駕駛
      非其駕駛執照種類之車輛，違反應受吊扣駕駛執照之處分
      處理，並在兼顧本條例立法意旨下，增訂第2項得緩即予
      吊扣而採計違規點數及駕駛人仍無改正仍再犯違規之應併
      原吊扣處罰之規定」，益徵汽車駕駛人違規駕駛而受吊扣
      駕駛執照處分時，僅得吊扣違規當時所駕駛車輛之駕駛執
      照，不得再擴大適用而吊扣其持有之各級車類之駕駛執照
      ，至為顯明。（臺灣高等法院臺中分院100年度交抗字第
      50 號裁定意旨參照）
（四）經查，本件異議人蔡永慶持有聯結車職業駕駛執照，於上
      揭時、地駕駛上開自用小客貨車，因酒後駕車與陳鈺雯騎
      乘之車牌號碼900-DSB號機車發生碰撞車禍，致陳鈺雯左
      額及臉部受傷（送往臺中市中國醫藥學院附設醫院急診室
      診治），經警測得其呼氣中所含酒精濃度達每公升0.98毫
      克違規事實，有異議人汽車駕照基本資料、中市警交字第
      GF0000000號舉發違反道路交通管理事件通知單及臺中市
      警察局第一分局大誠分駐所刑事案件呈報單、職務報告暨
      調查筆錄（受詢問人陳鈺雯）影本各1份在卷可稽，是異
      議人確有酒後駕駛自用小客貨車肇事致人受傷，經測試檢
      定酒精濃度超過規定標準之違規，洵堪認定。又異議人為
      領有聯結車職業駕駛執照之汽車駕駛人，其酒後駕駛上開
      自用小客貨車之違規行為係發生於99年10月21日，裁處於
      100年2月10日，自應依99年5月5日修正、自99年9月1日施
      行之道路交通管理處罰條例第68條規定裁處，惟異議人酒
      後駕車肇事確有致人受傷，不符合修正後道路交通管理處
      罰條例第68條第2項所定僅記違規點數之情形，依法仍應
      裁處吊扣駕駛執照。而依上開說明（三），現行道路交通
      管理處罰條例第68條之規定，既將「吊扣」等字刪除，是
      駕駛人受吊扣駕駛執照處分時，應不再吊扣其持有各級車
      類之駕駛執照，故原處分機關於作成吊扣駕駛執照處分時
      ，應就行為人所應吊扣之駕駛執照種類予以限定，始符合
      依法行政原則。本件異議人違規行為時，係駕駛自用小客
      貨車（屬普通小型車），揆諸前開說明，其依法所受之處
      分應為限制其駕駛普通小型車之權利，即應吊扣其小型車
      普通駕駛執照，，以限制其駕駛自用小客車之權利，自不
      得擴張解釋，再吊扣異議人所持有各級車類之駕駛執照，
      方屬適法。至異議人目前僅領有職業聯結車駕駛執照，並
      未同時領有較低級之汽車駕駛執照，致無較低級車類之普
      通小型車駕駛執照可供吊扣，此係源於道路交通安全規則
      關於「一照原則」之駕照管理問題，要不能因執行困難或
      法規漏洞，即置立法修正通過之條文不予遵守適用，遽擴
      張解釋認應吊扣異議人之各級車類駕駛執照。況依道路交
      通安全規則第61條第1項第1款規定，汽車駕駛人取得高一
      級車類之駕駛資格者，應換發駕駛執照，並准其駕駛較低
      級車類之車輛，已領有聯結車駕駛執照者，得駕駛大客車
      、大貨車、代用大客車、大客貨兩用車、曳引車、小型車
      、輕型機器腳踏車。自96年2月1日起以領有大貨車駕駛執
      照2年以上之經歷申請考驗取得聯結車駕駛執照者，不得
      駕駛大客車、代用大客車、大客貨兩用車。是汽車駕駛人
      領有職業聯結車駕駛執照者，即可駕駛前述「較低級車類
      」之自用小型車，換言之，駕駛人雖僅持有1張職業聯結
      車駕駛執照，然該駕駛執照實則包含較低級種類之駕駛資
      格，屬「多合一」之駕駛執照，是原處分機關於執行時，
      自非不得在異議人繳送之職業聯結車駕駛執照上註明「吊
      扣普通小型車之駕駛執照」後發還，供其繼續持用，或其
      他適當方式執行，以貫徹裁罰本旨。
（五）本件異議人於聲明異議狀中雖僅以吊扣駕駛執照部分提出
      聲明異議，就施以道路交通安全講習部分並未明確提及，
      惟該吊扣駕駛執照及施以道路交通安全講習部分與其交通
      違規行為是否存在具有緊密關係，係屬一處分而無從分離
      ，本院自應予以審理。據此，本件聲明異議有理由，合應
      由本院將原處分撤銷，並自為裁定如主文第2項所示，以
      資適法。
據上論斷，應依道路交通管理處罰條例第87條第2項，道路交通
事件處理辦法第19條前段，裁定如主文。
中    華    民    國   100    年    2     月    18    日
                              交通法庭法  官  林世民
以上正本證明與原本無異
如不服本裁定應於送達後5日內向本院提出抗告狀
                                      書記官  紀俊源
中    華    民    國   100    年    2     月    18    日